臺灣宜蘭地方法院刑事判決　　　　　　　100年度訴緝字第2號
公　訴　人　臺灣宜蘭地方法院檢察署檢察官
被　　　告　吳志成
上列被告因臺灣地區與大陸地區人民關係條例案件，經檢察官提
起公訴（97年度偵字第828號、97年度偵字第2458號），本院合
議庭裁定適用簡式審判程序，爰不經通常程序判決如下：
    主  文
吳志成共同違反不得使大陸地區人民非法進入臺灣地區之規定，
處有期徒刑拾月，如易科罰金，以銀元參佰元即新臺幣玖佰元折
算壹日，減為有期徒刑伍月，如易科罰金，以銀元參佰元即新臺
幣玖佰元折算壹日。
    事  實
一、吳志成與林明勝（業經法院判決判處有期徒刑6月，減為有
    期徒刑3月確定）均明知大陸地區女子黃少翎（通緝中）與
    林明勝並無結婚之真意，且大陸地區人民非經主管機關許可
    不得非法進入臺灣地區，竟共同基於使大陸地區人民黃少翎
    非法進入臺灣地區之犯意聯絡，由吳志成於民國92年3月間
    某日陪同林明勝前往大陸地區，於92年3月25日，林明勝與
    黃少翎基於通謀虛偽結婚之意思，在大陸地區福建省三明市
    公證處辦理結婚公證手續，取得該公證處所核發之結婚證明
    書。嗣渠三人基於使公務員登載不實文書之犯意，於92年5
    月20日，由林明勝持大陸地區所製作之結婚證明書及財團法
    人海峽交流基金會所核發，證明上開公證書與福建省公證員
    協會寄交之公證書副本相符之證明書，前往宜蘭縣員山鄉戶
    政事務所，填寫不實之結婚登記申請書，向職司戶籍登記之
    承辦公務員申請辦理結婚登記，使不知情之承辦戶籍登記之
    該管公務員將上揭不實事項登載於職掌之戶籍登記簿、戶口
    名簿，並核發戶籍謄本予林明勝，足生損害於戶政機關對於
    戶政管理之正確性。渠三人再基於行使上開不實文書之犯意
    聯絡，由林明勝於同日以配偶之身分簽名填具擔保黃少翎進
    入臺灣地區保證責任之大陸地區人民進入臺灣地區保證書，
    並持上開不實之戶籍謄本、戶口名簿，向宜蘭縣政府警察局
    枕山派出所之承辦員警行使，經不知情之承辦員警於該保證
    書簽註意見而完成對保，又於同日接續上開共同行使使公務
    員登載不實文書之犯意聯絡，由吳志成所屬集團成員委託不
    知情之旅行社人員，以黃少翎申請來臺探親受託人林明勝名
    義，據以填載大陸地區人民進入臺灣地區旅行證申請書，連
    同上揭結婚公證書、保證書、不實之林明勝本人戶籍謄本等
    資料，持向內政部警政署入出境管理局（下稱境管局）行使
    ，申請辦理黃少翎之來臺許可，經境管局審核人員於實質審
    查後，誤為核發中華民國臺灣地區旅行證乙張，使黃少翎於
    92年8月1日以探親名義非法進入臺灣地區。
二、案經宜蘭縣政府警察局宜蘭分局報請臺灣宜蘭地方法院檢察
    署檢察官偵查起訴。
    理  由
一、被告吳志成對於上開犯行，於本院審判時坦承不諱，且有同
    案被告林明勝與黃少翎之戶籍謄本、結婚登記申請書、海基
    會證明書、福建省三明市公證處結婚證明書，黃少翎之大陸
    地區人民進入臺灣地區旅行證申請書、大陸地區人民進入臺
    灣地區保證書等影本附卷可稽。本件事證明確，被告犯行堪
    以認定，應依法論科。
二、被告行為後，94年2月2日修正公布之中華民國刑法已於95年
    7月1日施行，關於刑法變更後之新舊法律適用問題，均應依
    修正後刑法第2條第1項：「行為後法律有變更者，適用行為
    時之法律。但行為後之法律有利於行為人者，適用最有利於
    行為人之法律」之規定，依「從舊從輕」原則決定；且所謂
    法律變更，應指法律適用之實質變更，即刑法規範狀態之變
    更，對行為人方有所謂「有利」及「不利」之情形，故若不
    涉及犯罪構成要件之刑罰加重或減輕事由，自應逕適用裁判
    時之現行法律，而無依刑法第2條第1項為新舊法比較適用之
    必要。茲就本件被告所犯罪名新舊法比較適用問題析述如下
    ：
  (一)刑法第216、214條行使使公務員登載不實罪定有罰金刑。而
    罰金刑之下限，依修正前刑法第33條第5款規定：「主刑之
    種類如左：五、罰金，一元以上。」換算成新臺幣為3元，
    修正後刑法第33條第5款規定為：「主刑之種類如下：五、
    罰金，一千元以上，以百元計算之。」是依修正後刑法第33
    條第5款規定，就罰金刑之下限有所提高，是修正後之規定
    並未較有利於被告。
  (二)修正前刑法55條後段規定：「犯一罪而其方法或結果之行為
    犯他罪名者，從一重處斷。」惟該條業已修正公布刪除，則
    犯一罪而其方法或結果之行為犯他罪名者，屬於數罪併罰，
    得定數罪刑合併之刑期以下之刑。此刪除雖非犯罪構成要件
    之變更，但顯已影響被告刑罰之法律效果，自屬法律有變更
    ，經比較新舊法結果，修正後之規定並未較有利於被告。
  (三)修正前刑法第41條第1項前段及罰金罰鍰提高標準條例第2條
    之規定，易科罰金之折算標準，應以銀元300元折算一日，
    經換算為新台幣後，應以新台幣900元折算為一日，惟修正
    後刑法第41條第1項前段則規定：「犯最重本刑為五年以下
    有期徒刑以下之刑之罪，而受六個月以下有期徒刑或拘役之
    宣告者，得以新台幣一千元、二千元或三千元折算一日，易
    科罰金。」，是比較新舊法之結果，新法並非較有利於被告
    。
  (四)被告行為時之刑法第62條前段規定：「對於未發覺之罪自首
    而受裁判者，應減輕其刑。」惟該條於95年7月1日修正公布
    施行後，已改為「得減輕其刑」，比較修正前後之規定，修
    正後之規定並未較有利於被告。
  (五)本件新舊刑法比較之結果，新修正之刑法均並未較有利於被
    告，爰均適用修正前之刑法。
三、另被告行為後，臺灣地區與大陸地區人民關係條例於92年10
    月29日修正公布，關於該條例第79條第1項於同年12月31日
    施行，該條法定刑由「五年以下有期徒刑、拘役或科或併科
    新台幣五十萬元以下罰金。」，提高為「一年以上七年以下
    有期徒刑，得併科新臺幣一百萬元以下罰金。」新舊法比較
    之結果，以舊法有利於被告，依刑法第2條第1項前段適用修
    正前規定處斷。
四、按大陸地區人民非經主管機關許可，不得進入臺灣地區；大
    陸地區人民，其父母、配偶或子女在臺灣地區設有戶籍者，
    得申請進入臺灣地區探親，臺灣地區與大陸地區人民關係條
    例第10條第1項、91年9月11日修正發布之大陸地區人民進入
    臺灣地區許可辦法第3條第1項第3款分別定有明文。上開規
    定主要係為維護臺灣地區之安全與安定，並兼顧臺灣地區與
    大陸地區父母子女、配偶間之感情聯繫而設，大陸地區人民
    如事實上不具此身分關係，在無結婚之真意下，卻以不實身
    分申請來臺致主管機關誤核發許可而進入臺灣地區，以規避
    上開規定對大陸地區人民進入臺灣地區之管制，在法律評價
    上，應認其以違反法秩序之非法方法即提供不正確資訊，藉
    此使大陸地區人民非法進入臺灣地區。核被告前開所為，係
    犯刑法第216條、第214條行使使公務員登載不實文書罪，及
    修正前臺灣地區與大陸地區人民關係條例第79條第1項使大
    陸地區人民非法進入臺灣地區罪。被告偽造文書後，復持以
    行使，其偽造之低度行為為行使之高度行為吸收，僅論以行
    使偽造文書罪。被告與林明勝就上開使大陸地區人民非法進
    入臺灣地區，及被告與林明勝、黃少翎關於上開行使使公務
    員登載不實罪，均有犯意之聯絡及行為之分擔，為共同正犯
    。被告與林明勝、黃少翎利用不知情之旅行社人員行使上開
    登載不實之文書，為間接正犯。被告所犯上開使大陸地區人
    民非法進入臺灣地區罪與行使使公務員登載不實文書罪間，
    有方法目的之牽連關係，應從一重之使大陸地區人民非法進
    入臺灣地區罪論處。爰審酌被告為圖私利，竟使他人共謀以
    假結婚之非法方式使大陸地區人民進入臺灣地區，依其犯罪
    之目的、手段、犯罪所生之損害，及犯罪後坦承犯行、態度
    良好等一切情狀，量處如主文所示之刑。惟被告犯罪之時間
    ，係在96年4月24日以前，所犯符合中華民國九十六年罪犯
    減刑條例第2條第1項第3款所定之減刑要件，依法應減其刑
    期二分之一，而減為有期徒刑5月，並依該減刑條例第9條，
    併諭知易科罰金之折算標準。
據上論斷，應依刑事訴訟法第273條之1第1項、第299條第1項前
段，修正前臺灣地區與大陸地區人民關係條例第79條第1項，刑
法第11條前段、第2條第1項前段、第28條、第216條、第214條、
修正前刑法第55條後段、第41條第1項前段，刑法施行法第1條之
1第1項、第2項前段，修正前罰金罰鍰提高標準條例第2條，現行
法規所定貨幣單位折算新台幣條例第2條，中華民國九十六年罪
犯減刑條例第2條第1項第3款、第7條、第9條判決如主文。
本案經檢察官劉惟宗到庭執行職務
中    華    民    國   100    年    2     月    25    日
                  刑事第三庭  法  官  謝佩玲
以上正本證明與原本無異。
如不服本判決應於收受本判決後10日內向本院提出上訴書狀，並
應敘述具體理由。若未敘述理由者，應於上訴期間屆滿後20日內
向本院補提理由書狀（均須按他造當事人之人數附繕本）。
                              書記官  李玉雲
中    華    民    國   100    年    2     月    25    日
附錄本案論罪科刑法條全文：
修正前臺灣地區與大陸地區人民關係條例第79條第1項：
違反第15條第1款規定者，處5年以下有期徒刑、拘役或科或併科
新台幣50萬元以下罰金。
刑法第214條
明知為不實之事項，而使公務員登載於職務上所掌之公文書，足
以生損害於公眾或他人者，處3年以下有期徒刑、拘役或5百元以
下罰金。
刑法第216條
行使第210條至第215條之文書者，依偽造、變造文書或登載不實
事項或使登載不實事項之規定處斷。